臺灣高等法院高雄分院民事判決
111年度家上字第41號
上  訴  人  甲○○  
被上訴人    乙○○  

上列當事人間請求離婚事件，上訴人對於民國111年4月27日臺灣
屏東地方法院111年度婚字第37號第一審判決提起上訴，本院於1
11年7月13日言詞辯論終結，判決如下：
    主  文
上訴駁回。
第二審訴訟費用由上訴人負擔。
    事實及理由
一、上訴人主張：兩造於民國102年9月27日結婚，婚前即育有子
    女吳懿珈（90年次）、吳詩渝（91年次）。上訴人在屏東縣
    新埤鄉公所任職，需長住新埤鄉住處，然被上訴人拒絕與上
    訴人同住，更突然攜吳懿珈返回南投娘家，上訴人遂於108
    月10月21日提起離婚訴訟，經原法院以109年度婚字第18號
    事件（下稱系爭前案）受理，被上訴人於系爭前案調解時雖
    同意每月至少返家探視上訴人1次，惟被上訴人1年僅返回屏
    東2至3趟，且係為至法院開庭，非履行同居之義務。又被上
    訴人揮霍成性，負債累累，更留債務讓上訴人承擔，難認有
    夫妻同甘共苦之行為。兩造婚姻已生破綻，有難以維持之重
    大事由，爰依民法第1052條第2項規定訴請離婚，並聲明請
    求准兩造離婚。
二、被上訴人則以：上訴人與訴外人賴秀琴有婚外情迄今，且未
    負擔家計，被上訴人迫於無奈，遂於108年間回南投工作賺
    錢。上訴人提起系爭前案，嗣於109年7月7日撤回起訴，被
    上訴人有同意回屏東探視上訴人，但因被上訴人在夜市擺攤
    工作，只有星期一休息，故大概兩個月回屏東1次。上訴人
    對被上訴人缺乏關懷，未積極改進，且係因自己外遇而請求
    離婚，兩造婚姻破綻應可歸責於上訴人，上訴人不得請求離
    婚等語，資為抗辯。
三、原審判決上訴人敗訴，上訴人提起上訴，其上訴聲明：㈠原
    判決廢棄；㈡准兩造離婚。被上訴人答辯聲明：上訴駁回。
四、兩造不爭執事項：
　㈠兩造於102年9月27日結婚，婚前育有子女吳懿珈（90年次）
    、吳詩渝（91年次），現婚姻關係仍存續中。
　㈡上訴人曾於108年10月21日訴請離婚，經原法院以109年婚字
    第18號（即系爭前案）受理後，於109年7月7日撤回起訴。
五、本院之判斷：
  ㈠按有民法第1052條第1項以外之重大事由，難以維持婚姻者，
    夫妻之一方得請求離婚。但其事由應由夫妻之一方負責者，
    僅他方得請求離婚，民法第1052條第2項定有明文。而所謂
    「有前項以外之重大事由，難以維持婚姻者」，乃抽象的、
    概括的離婚事由，係民法親屬編於74年修正時，為因應實際
    需要，參酌各國立法例，導入破綻主義思想所增設。上開法
    條所稱「有前項以外之重大事由，難以維持婚姻者」，係以
    婚姻是否已生破綻而無回復之希望，為其判斷之標準，而婚
    姻是否已生破綻無回復之希望，則應依客觀之標準，即難以
    維持婚姻之事實，是否已達於倘處於同一境況，任何人均將
    喪失維持婚姻之意願而定。至於同條項但書所規定「難以維
    持婚姻之重大事由應由夫妻之一方負責者，僅他方得請求離
    婚」，乃因如肯定有責配偶之離婚請求，無異承認恣意離婚
    ，破壞婚姻秩序，且有背於道義，有欠公允，同時亦與國民
    之法感情及倫理觀念不合，因而採消極破綻主義。倘該重大
    事由，夫妻雙方均須負責時，應比較衡量雙方之有責程度，
    僅責任較輕之一方得向責任較重之他方請求離婚，如有責程
    度相同時，雙方均得請求離婚，始屬公允，是責任較重之一
    方應不得向責任較輕之他方請求離婚，以符合公平。
  ㈡上訴人主張被上訴人婚後返回南投娘家，拒絕與其同住，其
    於108年10月間提起系爭前案，被上訴人於調解時同意每月
    至少返家探視上訴人1次，但事後1年僅返回屏東2至3趟，且
    係為至法院開庭，非履行同居之義務等情，為被上訴人否認
    。經查：
　　⒈關於兩造婚後相處情形，業據證人吳懿珈於系爭前案及原
      審證稱：其於108年6月高中畢業前，是與上訴人同住，之
      後搬到南投跟被上訴人同住，上訴人與訴外人賴秀琴在一
      起，兩人有交往，會一起出去，是情侶關係，兩人在臉書
      上互稱「老公」、「老婆」，上訴人常常出去找賴秀琴，
      半夜不回來，賴秀琴會天天來家裡，自其國小有印象以來
      ，其與妹妹吳詩渝之生活費都是被上訴人負擔，被上訴人
      會匯錢予其，其領出來用在自己與妹妹身上，學費也是被
      上訴人在繳，如果跟上訴人要學費，上訴人會說沒錢，去
      跟被上訴人要，被上訴人在南投草屯擺攤，因為要工作賺
      錢扶養其與妹妹，越來越少回屏東，其畢業後與被上訴人
      在南投工作生活，大約2個月回屏東1次等語，及證人吳詩
      渝於系爭前案證稱：姐姐吳懿珈說的都是對的，其與上訴
      人同住，其自小就需要穿矯正鞋，都是被上訴人從南投回
      來幫其做矯正鞋，上訴人沒有幫其做過矯正鞋等語（系爭
      前案卷第52、53頁、原審卷第93至95頁）明確；又上訴人
      與賴秀琴在臉書上以「老公」、「老婆」互稱，且互相詢
      問是否要去對方家，有臉書對話翻拍相片在卷可稽（系爭
      前案卷第69頁證物袋），另屏東縣政府警察局曾於103年1
      2月23日貼文稱：103年12月17日夜間發生肇事逃逸案，發
      現賴姓及吳姓2名民眾（情侶關係）曾駐足停留現場（本
      院卷第55頁），上訴人對該貼文內容及其為相片上男子均
      不爭執（本院卷第69頁），益足認證人吳懿珈、吳詩渝證
      稱上訴人與賴秀琴長期在一起，兩人為情侶關係等情屬實
      。是依上開證據資料，堪認被上訴人抗辯上訴人與賴秀琴
      有婚外情，其無法忍受，且為工作賺錢扶養子女，遂於10
      8年間回南投草屯擺攤賺錢等語，應屬可採，其未至屏東
      與上訴人同居，難認有可歸責事由，上訴人主張其與賴秀
      琴僅係學生情懷云云，委無足採。
　　⒉上訴人於108年10月21日提起系爭前案訴訟後，嗣於109年7
      月7日撤回起訴一節，為兩造所不爭執，並經本院調取系
      爭前案卷宗核閱屬實，而依系爭前案卷證資料，兩造於10
      9年7月7日之調解期日並未成立調解，而係上訴人陳明撤
      回起訴，有調解程序筆錄可佐（系爭前案卷第85頁），上
      訴人主張被上訴人於系爭前案調解時同意每月至少返家探
      視上訴人1次云云，已難採信。又上訴人主張被上訴人於
      系爭前案撤回後，至110年8月29日始返回屏東3日，被上
      訴人則以其於109年9月12日發生交通事故，手斷掉需開刀
      ，因此有5個多月未回屏東，其餘時間均有定期返家，有
      時候上訴人不在家，所以不知道其有返家等語置辯。經查
      ：
　　　⑴被上訴人於109年9月12日發生交通事故，因此手斷掉需
        開刀之事實，為兩造所不爭執，被上訴人受此傷勢，確
        需休養數月，且不宜長途奔波，則其於109年9月間及其
        後數月未返回屏東探視上訴人，具正當事由。反觀上訴
        人於本院陳稱：被上訴人手斷掉時，大女兒有打電話來
        說沒有錢開刀，其請大女兒向被上訴人娘家借錢，因為
        被上訴人住在娘家，其事後沒有去看被上訴人，其於系
        爭前案撤回後迄今，除了被上訴人回屏東外，並未以電
        話或其他方式與被上訴人聯繫等語（本院卷第70、72頁
        ），可知上訴人於被上訴人發生上開意外事故後，非但
        全然無關懷、探視、協助之舉，更於事後以此為由起訴
        主張被上訴人有未返家履行同居義務，對兩造婚姻發生
        破綻，有重大可歸責性。 
　　　⑵被上訴人抗辯其除上開意外事故後5個月未回屏東外，均
        大約兩個月回屏東1次之情，與證人吳懿珈於原審證稱
        ：其於108年高中畢業後，與被上訴人在南投工作及共
        同生活，大約2個月回屏東1次，都有回去看妹妹，沒有
        不回屏東等語（原審卷第93至95頁），互核一致；又參
        酌上訴人於本院陳稱：被上訴人回來的時間是其在上班
        的時間，另外，其有欠別人錢，所以要幫別人代晚班，
        工作內容是工地保全，晚上10點、11點到隔天早上5點
        多等語，則被上訴人抗辯係因上訴人不在家而不知其有
        返家等語，非無憑據。
　　⒊至上訴人聲請傳訊證人吳詩渝、賴秀琴，證明其有無與賴
      秀琴同住、交往及被上訴人未返家與其同住之事實，然證
      人吳詩渝於系爭前案已到庭作證，且本院依前開證據資料
      ，已足認定上訴人與賴秀琴交往狀況及被上訴人返家情形
      ，故認無傳訊吳詩渝、賴秀琴之必要。
　㈢上訴人復主張兩造子女殘障補助及住宅租金補貼之補助款均
    由被上訴人領取，但被上訴人浪費成性，負債累累，上訴人
    已代被上訴人清償積欠和潤企業股份有限公司（下稱和潤公
    司）債務，但仍持續收到法務部行政執行署屏東分署（下稱
    屏東執行署）對被上訴人之執行通知及吳懿珈之玉山銀行催
    告函，可見被上訴人財務狀況堪憂，難認有夫妻同甘共苦行
    為等情，並提出原法院99年7月14日執行命令、債務代清償
    證明書、屏東縣政府函、屏東執行署110年12月17日現場執
    行通知、安任財信有限公司通知、玉山銀行催告函、劉添錫
    律師事務所函為憑（本院卷第17、91至99、115至121頁）。
    經查：
　　⒈被上訴人積欠和潤公司35萬元款項之緣由，係兩造之大女
      兒吳懿珈2歲左右（約92、93年間），為購買車輛代步使
      用而借貸一節，為兩造所不爭執（本院卷第68、69頁），
      此筆債務既發生在兩造結婚前，且為兩造共同使用車輛之
      購車款，顯非屬被上訴人婚後有浪費行為所生債務，況依
      原法院99年7月14日執行命令，可知上訴人至遲於99年7月
      間即因該筆債務遭法院強制執行，知悉該筆債務迄未清償
      完畢，仍願於102年間與被上訴人結婚，自不得再執此為
      兩造婚姻破綻原因。
　　⒉依屏東執行署110年12月17日現場執行通知、安任財信有限
      公司通知，堪認被上訴人有因欠繳交通罰鍰、汽車燃料稅
      、健保費等共97,165元而遭行政執行，及積欠行動電話通
      信費5,037元，惟審以上開欠款金額非鉅，及被上訴人陳
      明已就上開遭行政執行款項辦理分期付款，每月繳納3,00
      0元等語，並提出屏東執行署教導民眾購買郵政匯票繳納
      行政執行款項之說明文件為憑（本院卷第131頁），可見
      被上訴人已積極處理其所欠上開債務，並無上訴人所稱被
      上訴人將債務重擔交由上訴人處理、棄之不管之情事。至
      吳懿珈遭玉山銀行催告、劉添錫律師事務所函通知出面協
      商分期付款債務部分，吳懿珈既已成年，其債務本應由其
      自行負責，上訴人執此為被上訴人財務管理不佳造成云云
      ，委無足採。
  ㈣本院審酌上訴人於兩造婚後仍長期與賴秀琴交往，並以老公
    、老婆互稱，以情侶方式互動，嚴重破壞兩造婚姻互信、互
    賴之誠摯基礎，被上訴人因無法忍受而於108年間返回南投
    娘家，有拒絕同居之正當事由；又被上訴人遷回南投居住後
    ，仍定期返家探視子女及供給子女所需生活費用，上訴人則
    繼續與賴秀琴交往，未曾以電話或其他方式與被上訴人聯繫
    ，毫無維繫兩造婚姻之作為，於被上訴人109年9月間因交通
    事故開刀後，亦無任何關懷之舉，任令兩造婚姻破裂狀況加
    劇，可認兩造婚姻狀態已達於任何人倘處於同一境況，均將
    喪失維持婚姻希望之程度，已無回復之可能，應認已生難以
    維持婚姻之重大事由。然兩造婚姻破綻之發生，既係上訴人
    上開婚外情及與被上訴人長期無往來、維繫婚姻之行為所造
    成，兩造婚姻關係難以維持應由上訴人負絕大部分之責任，
    依前揭說明，上訴人依民法第1052條第2項規定訴請離婚，
    即屬無據。
六、綜合上述，兩造婚姻雖有不能維持之重大事由存在，惟此應
    由上訴人應負絕大部分之責任，從而，上訴人依民法第1052
    條第2項規定請求准予兩造離婚，為無理由，不應准許。原
    審為上訴人敗訴之判決，於法並無不合。上訴意旨指摘原判
    決不當，求予廢棄改判，為無理由，應予駁回。本件事證已
    臻明確，兩造其餘之攻擊或防禦方法及所用之證據，經本院
    斟酌後，認為均不足以影響本判決之結果，爰不逐一論列，
    附此敘明。
七、據上論結，本件上訴為無理由，判決如主文。
中　　華　　民　　國　　111 　年　　7 　　月　　27　　日
                            家事法庭
                                審判長法  官  魏式璧
                                      法  官  邱泰錄
                                      法  官  黃悅璇
以上正本證明與原本無異。
如對本判決上訴，須於判決送達後20日內向本院提出上訴狀，其
未表明上訴理由者，應於上訴後20日內向本院提出上訴理由書（
均須按他造當事人之人數附繕本）。
上訴時應提出委任律師或具有律師資格之人之委任狀，並依附註
條文規定辦理。如委任律師提起上訴者，應一併繳納上訴審裁判
費。
中　　華　　民　　國　　111 　年　　7 　　月　　27　　日
                                      書記官  黃楠婷
附註：
民事訴訟法第466 條之1 ：
對於第二審判決上訴，上訴人應委任律師為訴訟代理人，但上訴
人或其法定代理人具有律師資格者，不在此限。
上訴人之配偶、三親等內之血親、二親等內之姻親，或上訴人為
法人、中央或地方機關時，其所屬專任人員具有律師資格並經法
院認適當者，亦得為第三審訴訟代理人。
第1 項但書及第2 項情形，應於提起上訴或委任時釋明之。